Inventaris van het archief van de Graven van Holland, 1189-1581 (ca. 1650)
Nationaal Archief, Den Haag
Graven van Holland
archiefvorming: 1189-1581
oudste stuk - jongste stuk: 1189-1650
3482
2342 inventarisnummer(s); 68,00 meter
Normale geschreven teksten. Kennis van het middeleeuwse handschrift is noodzakelijk.
Nationaal Archief
Graaf van Holland
Het archief van de graven van Holland bevat documenten betreffende het bestuur van het graafschap Holland, dat destijds de huidige provincies Noord- en Zuid Holland en (vanaf 1291) Zeeland omvatte. De kern van het archief bestaat uit series registers waarin de oorkonden van de graven werden afgeschreven. Bestond het takenpakket van de grafelijke kanselarij aanvankelijk uit bestuur, rechtspraak en financiën (rekeningen van rentmeesters en baljuwen), na de komst van de Bourgondische hertogen werden de laatste twee hoofdtaken afgesplitst en opgedragen aan respectievelijk het Hof van Holland (1428) en de Rekenkamer (1446). Vanaf die tijd was de taak van de kanselarij beperkt tot het beheer van het archief en de leenadministratie (registratie van de grafelijke beleningen).
Archiefvorming
Geschiedenis van de archiefvormer
I. De graven en hun land
Bij een overzicht van de geschiedenis van de graven van Holland en hun rechten moet, gezien de huidige stand van onze kennis, veel in het ongewisse blijven. De bronnen plegen immers niet zo ruim te vloeien of zo duidelijk te spreken, als men wel zou wensen. Teneinde het onderstaande relaas enigszins overzichtelijk te houden, is op het hypothetische element in het betoog daarom niet steeds de aandacht gevestigd. Ook de literatuur over de graven van Holland is niet omvangrijk.
Speciaal over de oudste generaties handelt alleen de dissertatie van Bolhuis van Zeeburgh, die uit 1870 dateert. Eveneens als dissertatie verscheen in 1954 de genealogie die Dek van de graven van Holland samenstelde zonder de stof daarbij heel kritisch te wegen. Van beide werken is hier zonder nadere verwijzing voor politieke en genealogische gegevens gebruik gemaakt. Tenslotte verscheen onlangs een verhandeling, gewijd aan de stoffelijke resten van de graven uit het Hollandse huis
B.K.S. Dijkstra, Graven en gravinnen van het Hollandsche huis. Onderzoek van de stoffelijke resten, opgegraven op het terrein van de voormalige abdijkerk te Rijnsburg, Zutphen 1979.
, die al direct veel kritiek oogstte.
W.R.K. Perizonius, G.T. Haneveld, L.J. van der Klooster en Tj. Pot, 'Graven en Gravinnen van het Hollandse Huis'. Herbegraven skeletten verdienen nader onderzoek, in: Westerheem, jaargang 29, 1980, pp. 56-71.
In onze eeuw kreeg graaf Foris V als enige vertegenwoordiger van het Hollandse huis een biografie van Obreen, die verscheen in 1907.
Tevoren was het leven van graaf Willem II, de roomskoning, tweemaal geschetst, eerst in de achttiende eeuw door J. Meerman en naderhand in de negentiende eeuw door O. Hintze. Van de graven uit het Beierse huis zag alleen hertog Jan van Beieren zich in 1913 door F. Schneider geportretteerd.
Naast de monografieën is de bijdrage van Gosses over de vorming van het graafschap Holland, daterend van 1915, door zijn heldere samenvatting van de stof nog steeds de belangrijkste.
II. De graven en hun rechten
Toen graaf Gerulf in het jaar 885 bij gelegenheid van de moord op de Noorman Godfried voor het eerst genoemd werd, was hij eenvoudig Fries graaf. Van een nauwkeurig afgebakend graafschap zal dan ook geen sprake zijn geweest, te meer daar ook Gardulf graaf van de Friezen was.
Pas in 1101 verscheen graaf Floris II met de titel graaf van Holland in onverdachte bron
OHZ., I, 92.
, nadat zijn voorgangers het nog meer dan tweehonderd jaar met de titel graaf zonder meer hadden moeten stellen. De titulatuur bleef onveranderd, totdat graaf Floris V in 1291 aanleiding zag om de titels van het graafschap Zeeland en de heerlijkheid Friesland aan de bestaande toe te voegen.
Kruisheer, pp. 103-108.
Inderdaad had hij het laatste gebied onlangs onder zijn gezag gebracht en herkreeg hij in Zeeland juist zijn greep op de gang van zaken. Het is daarom wel verklaarbaar, dat de graaf zijn feitelijke positie in de titels beter tot uitdrukking wenste te brengen. Tevens kon hij beter geharnast een gooi doen naar de Schotse koningstroon, die juist ledig was gekomen.
Simpson, passim.
In beginsel werd de titulatuur 'graaf van Holland en Zeeland en heer van Friesland' hierna niet meer aangepast, hoewel Holland in personele unie werd verenigd met Henegouwen, Beieren-Straubing en Brabant. Gaandeweg
traden de oude titels daarom minder op de voorgrond, zodat zij onder die van koning Filips II, die ook de titels van de Habsburgers en van de Bourgondische vorsten had geërfd, slechts een middenpositie innamen bij de opsomming van zijn waardigheden, tot hij ze met de afzwering in 1581 verloor. De verdwijning van deze laatste graaf betekende tevens het eindpunt van het archief van de graven van Holland, daar de grafelijkheid hierna in handen kwam van een college, de Staten van Holland.
De familie van Gerulf, wiens zoon Dirk in het kustgebied opereerde, had reeds voordat zij de titel graaf van Holland ging voeren blijkens haar relaties een aanzienlijke positie. Graaf Dirk I huwde Geva alias Gerberga, waarschijnlijk een dochter van Pepijn, graaf van Valois
A.M.H.J. Stokvis, Manuel d'histoire, de généalogie et de chronoligie de tous les états du globe, depuis les temps plus reculés jusqu'à nos jours, deel II, Leiden 1889, pp. 104-105; Fouquier-Cholet, Histoire des comtes héréditaires du Vermandois au 9e, 10e, 11e et 12e siècles, Saint-Quentin 1832, p. 57; Bolhuis van Zeeburgh, p. 287: --- comitibus quoque Bernardo ac Theodorico nepote ipsius ---.
, zelf afstammeling in rechte lijn van Karel de Grote. Graaf Dirk II huwde een dochter van graaf Arnulf van Vlaanderen, en Berta, dochter van graaf Floris I, werd omstreeks 1070 de gemalin van koning Filips I van Frankrijk. Graaf Arnulf huwde Lutgard, nicht van keizer Hendrik II, en graaf Dirk V was door zijn vrouw verwant aan keizer Lotharius III.
J.C. Ramaer, Het graafschap, later Holland, de Rijn en Maasdelta en de stichting van Dordrecht in de 11e eeuw, in: BVGO., 7e reeks, deel II, 1932, p. 16.
Hiernaast leverde het geslacht van de Gerulfingen tijdens het laatste kwart van de tiende eeuw in de persoon van Egbert de bisschop van Trier.
De leden van het geslacht plachten kennelijk bloedbanden te onderhouden met de koninklijke familie, waaronder hun gebied viel. Daarom konden zij voor het gravenambt, dat in beginsel niet erfelijk was, moeilijk gepasseerd worden. Wij zien hen in die hoedanigheid in actie in het gebied tussen Vlie en Maas, waarin de gouwen Texel, Kennemerland, Westfriesland, langs de Rijn, tussen Lier, Schie en IJssel, Maasland, Lek en IJssel, Teisterbant en Nifterlake lagen. In de tiende eeuw gingen Teisterbant en Nifterlake echter voor de familie verloren en was hun gezag in Westfriesland aan schommelingen onderhevig. Hun macht moesten de graven behalve aan traditie en persoonlijke capaciteiten ontlenen aan het bezit van koningsgoed, dat daarbij een beslissende rol placht te spelen. Wij zullen van deze basis eerst de rechten behandelen, die aanwijsbaar van de Karolingische koningen en hun opvolgers stammen, waarna de rechten aan de orde zullen komen, waarvan de oorsprong minder duidelijk is.
Zonder speciale titel konden de graven als plaatsvervanger van de koning beschikken over botting en voederpenning, hetgeen evenwel pas in de veertiende eeuw met afdoende zekerheid blijkt. Gosses vermoedde bij zijn behandeling van de botting
Gosses, pp. 293-305.
de hoge ouderdom van het verschijnsel reeds, maar werkte de Karolingische oorsprong niet nader uit. Zijn oogmerk was dan ook in de eerste plaats een geografische reconstructie van het graafschap langs de boorden van de Rijn, zodat hij aan het bottinggebied in Kennemerland geen aandacht schonk. Hij kenschetste de heffing als bestemd voor het onderhoud van de graaf en zijn gevolg, hierin bestreden door Oppermann
Oppermann, Untersuchungen, I, pp. 224-225.
, die haar in verband bracht met de landsverdediging.
Door zijn verwaarlozing van Kennemerland ontging Gosses blijkbaar de overeenkomstige voederpenning, die uitsluitend daar werd geïnd.
Hamaker, II, p. 242.
Mag men in de voederpenning hetzelfde verschijnsel zien als in de Vlaamse fodermolt - en dat lijkt alleszins gerechtvaardigd - dan reikt ook deze tot de Karolingische tijd terug.
Strubbe, pp. 9-18.
Zij diende voor de levering van haver aan de voorbijtrekkende koning al dan niet vergezeld door zijn leger. Op overeenkomstige wijze lijkt het ons dat de botting bedoeld was voor het onderhoud van de koning en het leger. Beide vormen van levering in natura zijn aan de graven gekomen, waarbij de prestatie in een geldbedrag werd omgezet.
Hiernaast konden de graven beschikken over een viertal in plechtige oorkonden vervatte gunstbewijzen, hen in de negende en tiende eeuw gegeven door de toenmalige koningen. Hoe oud de oorkonden daarmee ook mogen zijn, zeker voor de hedendaagse onderzoeker blijven zij hier en daar raadselachtig. Wij zullen deze oorkonden daarom met omzichtigheid nogmaals de revue laten passeren.
In de oudste gaf koning Arnulf aan het begin van zijn regering in 889 aan zijn getrouwe graaf Gerulf een hoeveelheid koningsgoed in eigendom.
OHZ., I, 21.
De koning begon met een bos en een akker in Noordwijk en Ospretashem, gelegen tussen de Rijn en Swithardeshaga in het graafschap van Gerulf. De zuidgrens was met de Rijn duidelijk genoeg, maar de noordgrens, waarschijnlijk dienend als gouwgrens, was door ontginning maar al te gemakkelijk te verschuiven.
De Cock, pp. 54-55.
De vorst ging voort met een hoeve in Bodokenlo, vervolgde met twee hoeven in Alburch, een hoeve in Hornum een hoeve in Huvi, een in Teole en eindigde met een hoeve in Aske. Over de lokalisatie van deze goederen zijn de meningen verdeeld. Gosses
Gosses, pp. 245-246.
hield het op Boekel, Oudburg, Hoorn, waar dan ook gelegen, Egmond op de Hoef en Assendelft en liet Teole onopgelost. Anderen gaven de voorkeur aan Aalburg, Huive in Teisterbant, Tiel en Asch
Blok, Teisterbant, pp. 469-471.
, zodat alles met uitzondering van Boekel en misschien Hoorn in Teisterbant zou liggen. Niets wijst er echter op, dat de opgesomde goederen in dezelfde gouw moesten liggen.
Bovendien bepaalde de koning nadrukkelijk, dat graaf Gerulf naar goeddunken over de nieuwe eigendommen mocht beschikken. Nadien moest de nieuwe aanwinst op dezelfde manier vererven als de rest van het familiebezit. Dit werd verdeeld tussen Gerulf's zonen Waldger en Dirk, van wie de eerste graaf van Teisterbant werd. Wij zien hem ook optreden in de gouwen Lek en IJssel en Nifterlake, waar hij tevens graaf kan zijn geweest. Dirk, de tweede zoon, vestigde zich in de kuststreek, waar hij en zijn geslacht er in slaagden zich succesvol te handhaven.
Het lijkt ons daarom, dat Waldger de goederen in Aalburg, Huive, Tiel en Asch verkreeg en Dirk die in Noordwijk, Ospretashem benevens Boekel aan zijn bezit toevoegde. De bestemming van Hoorn moet in het ongewisse blijven, een onzekerheid, die in de hand wordt gewerkt door de omstandigheid dat wij niet bekend zijn met eventuele andere erfgenamen. Onze voorstelling van zaken vindt echter steun in een latere bron, die Waldger als begunstiger van het klooster Tiel noemt.
Alpertus van Metz, Gebeurtenissen van deze tijd & Een fragment over bisschop Diederik I van Metz, editie H. van Rij, Amsterdam 1980, pp. 18 en 19.
Het klooster was reeds door zijn voorouders in Tiel gesticht en lag daarom aan de oostelijke rand van Teisterbant. Het is opmerkelijk, dat het klooster bij of misschien zelfs op de koninklijke hoeve was verrezen zoals dat in de tiende eeuw ook het geval zou zijn met het klooster Egmond, dat eveneens bij eigendom van de koning werd opgetrokken.
Jammer genoeg voor het geslacht van Gerulf stierf de tak van Waldger met diens zoon Radboud uit, waardoor hun goederen aan de koning vervielen met uitzondering van hetgeen zij in eigendom bezaten. Dat moest aan de erfgenamen, waaronder de jongere tak, komen.
Het klooster te Tiel is een apart geval. Koning Otto I schonk dit klooster aan de kerk van Utrecht
OSU., I, 118.
, daar graaf Dirk aan de opstand tegen zijn gezag had deelgenomen. Hoewel het klooster tot het eigen moest behoren
R.R. Post, Eigenkerken en bisschoppelijk gezag in het diocees Utrecht tot de XIIIe eeuw, Utrecht 1928, p. 31.
, kon de koning er toch over beschikken, wanneer het op een goed van koninklijke herkomst stond.
W. von Gladiss, Die Schenkungen der deutschen Könige zu privatem Eigem, in: Deutsches Archiv für Geschichte des Mittelalters, jaargang, 1, 1937, pp. 102-104.
Zes jaar tevoren had de koning om dezelfde reden het leengoed van Waldger en diens zoon in de gouw Lek en IJssel aan de kerk van Utrecht overgedragen.
OHZ., I, 32.
Tenslotte verrijkte Otto, inmiddels keizer geworden, de kerk in 975 met alle goederen van Waldger en Radboud in Nifterlake.
OHZ., I, 134, 135.
Op deze manier waren alle koninklijke steunpunten van het grafelijk gezag in de drie landinwaarts gelegen gouwen voor het geslacht van Gerulf verloren gegaan. Slechts in een uithoek van Teisterbant wisten de graven van Holland in Aalburg tot 1250 met de voogdij over de goederen van het klooster St. Truiden een politieke positie te handhaven.
Gosses, pp. 326-330.
Van het eigen bezit van Gerulf en de zijnen in dit gebied blijkt meestal pas in veel later tijd. Het eerst is er sprake van een oorkonde, waarvan de context weliswaar vals is maar waarvan de feitelijke inhoud overeenstemt met andere oorkonden.
OHZ., I, 81; Tenhaeff, pp. 217-227; OHZ., I, 76, kent geen plaats.
Hierin wordt melding gemaakt van de schenking van drie hoeven in Teisterbant door graaf Dirk ter genoegdoening van bisschop Adelbold. Kennelijk deed de graaf zijn schenking als zoenoffer voor zijn botsing met de bisschop en diens bondgenoten in 1018 aan de Merwede. Zij zal niet heel lang daarna zijn geschied. Het zou interessant zijn te weten, waar het grafelijk bezit in Teisterbant gelegen was, maar hierover gaven de leen- en tijnsregisters van de abdij St. Paulus, die naderhand in het bezit van de drie hoeven geraakte, geen uitsluitsel.
RA. Utrecht, Kleine kapittels en kloosters, inv.nr. 505 c. Gelre.
Behalve het voorgaande op zichzelf staande geval van vervreemding, stammend uit de elfde eeuw, dateren de vermeldingen van grafelijke goederen in de betrokken streek pas van twee of meer eeuwen later. Toch schijnt het ons om oud bezit te gaan, daar van een opbouw van een machtspositie door de graven in Teisterbant en omstreken geen sprake lijkt. Waarom zouden zij dan in een betrekkelijk laat stadium eigendommen, die zo excentrisch lagen, zijn gaan verwerven? Daarom moet het bezit in de voormalige gouwen Lek en IJssel met zeven en een halve hoeven bij het Gein, 46 morgen in Eiteren en veertig morgen in Benschop en in Teisterbant met twee hoeven in Acquoy, twee hoeven in Herwijnen, een hoeve in Dussen en een in Helsdingen
Hoek, Voorne, pp. 137-138; de Fremery, 184; inv.nr. 401 folio 2 nr. 6; inv.nr. 620 folio 6. nr. 10 en inv.nr. 707 folio 91.
teruggaan op de plaats, die Gerulf en zijn geslacht daar eens innamen.
Gezien het bovenstaande lijkt het begrijpelijk, dat graaf Dirk II, eenmaal in genade bij de koning, op schadeloosstelling voor het verlies van zo'n groot gebied, waar de familie de grafelijke waardigheid bekleedde en de koninklijke lenen bezat, heeft aangedrongen.
Inderdaad gaf koning Otto III de graaf in 985
OHZ., I, 55.
, toen hij twee jaar regeerde, een gedeelte van hetgeen deze al eerder van het Rijk in leen hield in eigendom. De goederen werden wederom in vage termen aangeduid, zodat uit de tekst niet helder blijkt, wat de schenking precies inhield. Het was gelegen tussen Lier en IJssel, in Zonnemaire, tussen het water Medemelaka en Chinnelosara gemerchi en in de gouwTexel. Het huisgeld hield de keizer voor zich. De koninklijke gift stond evenmin in geografische volgorde als wij vermoedden bij de oorkonde voor graaf Gerulf. Volgens een waarschijnlijk later toegevoegde zinsnede zouden de goederen gelegen zijn in de gouwen Maasland, Kennemerland en Texel. De juistheid van deze mededeling schijnt ons slechts betrekkelijk, daar van Kennemerland geen sprake lijkt.
Voor een meer precieze bepaling van de betekenis van de oorkonde zijn wij daarom aangewezen op gegevens van later tijd. Tussen Lier en IJssel bezaten de graven Maasland, ruim twaalfduizend vijfhonderd ha. groot, dat tot het begin van de veertiende eeuw een aparte administratieve eenheid vormde.
C. Hoek, Het Sint Maartensrecht bij Delft, in: Holland, jaargang 11, 1979, pp. 43-44; Hoek, Vlaardingen, pp. 75-79.
Voorts verkreeg de graaf de hof Zonnemaire met toebehoren, waaronder de latere heerlijkheden Voorne en Putten zullen moeten worden verstaan. Het geheel besloeg een oppervlakte van ca. zestigduizend ha.
Hoek, Voorne, pp. 126-132.
Deze duizenden hectaren waren nog niet ontgonnen en daarom geringer in waarde dan de hoeven, die wel in bedrijf waren.
Voor de goederen tussen Medemelaka en Chinnelosara gemerchi komt een situering in Warmenhuizen, Vronen en Oudorp het meest in aanmerking.
De Cock, pp. 36-38.
Wellicht is de graaf bij dezelfde gelegenheid in het bezit van het Hofland in Wijdenes gekomen.
A. de Goede, Westfriesch leenrecht, in: Verslagen en Mededeelingen van de Vereniging tot uitgaaf der bronnen van het Oud-Vaderlandse Recht, dl. IX, 5, Utrecht 1942, pp. 525-531.
Tevens bezat hij waarschijnlijk als gevolg van de koninklijke oorkonde goederen op de grens van Texel en Kennemerland aan het Zijpe.
De Cock, p. 46.
Met de oorkonden van 889 en 985 is een deel van het bezit van de Hollandse graven vastgelegd. Schriftelijk werd hun positie nog door een tweetal andere stukken gesteund. In een ervan gaf de Westfrankische koning Lotharius aan graaf Dirk II in 969 een bos Wasda.
OHZ., I, 41.
Dit bos werd tot voor kort algemeen gehouden voor een streek in het land van Waas in de Gentergouw en inderdaad is een Conegesfurst aldaar elders in de bronnen aanwijsbaar.
Fontes, p. 106*.
Ook Koch was in zijn studie over de graven van Holland en het burggraafschap van Gent
A.C.F. Koch, De betrekkingen van de eerste graven van Holland met het vorstendom Vlaanderen, in: Tijdschrift voor Geschiedenis, jaargang 61, 1948, pp. 32-33.
deze mening toegedaan. Helaas is de vereenzelviging van Wasda met Waas op taalkundige gronden niet goed mogelijk, daar de oudste vorm van Waas steeds Wasia luidt.
M. Dewulf, Was het Karolingische 'Forestum Wasda' de oudste benaming van het Waze 'Koningsforeest', in: Annalen van de Oudheidkundige Kring van het Land van Waas, deel 71, 1968, pp. 105-112.
Bij de annotatie van zijn uitgave stelde Koch daarom voor Wasda te emenderen tot Was(el)a. Zo kon hij het bos identificeren als het latere Wattelo bij de stad Aire-sur-la-Lys, zodat de oorkonde zou handelen over een gebied in het noorden van Frankrijk, provincie Pas-de-Calais, arrondissement Saint-Omer. Deze interpretatie lijkt ons hoogst onwaarschijnlijk. Het komt ons namelijk voor dat Koch met de mis lezing van d voor el wat gemakkelijk was. Daarom hebben wij een proef genomen met twee oorkonden van koning Lotharius, daterend van 966.
O. Opperman, Die älteren Urkunden des Klosters Blandinium und die Anfänge der Stadt Gent, Utrecht 1928. Zweiter Teil, Facsimiles 5 en 24.
De letters d en el bleken in alle gevallen zo duidelijk te zijn geschreven dat geen verwarring mogelijk was. In de drie jaren die de oorkonden van 966 van die van 969 scheiden, zullen geen ingrijpende wijzigingen in het schrift van de Westfrankische kanselarij zijn opgetreden. Misschien waren de oorkonden zelfs wel door een en dezelfde hand in het net geschreven! Daarom mag men gevoeglijk aannemen dat de Egmondse kopiist, die behalve in de verdraaiingen van koningsnaam en jaartal niet op fouten kan worden betrapt, de tekst juist heeft weergegeven. De kwestie Wasda is daarmee weer open.
Onzerzijds willen wij hier een suggestie doen in aansluiting bij de overlevering door het klooster Egmond, die Koch bij zijn uitgave aanhaalde. Deze traditie presenteert Wasda als Zeeland, wat niet juist kan zijn, daar
Walcheren (Walacria) en Schouwen (Scaldis) als delen van Zeeland al eerder voorkomen. Toch geeft de vingerwijzing naar Zeeland ons een aanknopingspunt in het archief van de abdij Egmond. Indien men namelijk aanneemt, dat met de oorkonde ook de rechten of een gedeelte daarvan aan de abdij zijn gekomen - wij komen daar nog nader op terug -, dan springt een opvallend en geheel excentrisch bezit van de abdij Egmond in Zeeland in het oog, zij het dat de abdij slechts stukken, daterend van het midden van de veertiende eeuw, kon produceren. Het betreft Dreischor, waar de abt in 1342 aanspraak maakte op de tienden, meer bepaald van het buitendijkse land.
Abdij Egmond, inv.nr. 612.
Elders komt het bezit van Dreischor nog eenmaal ter sprake, zij het dat de beschrijving van het stuk, dat thans verloren is, duidelijker had kunnen zijn. Gerard, voogd van Egmond, verkoopt volgens het regest aan Willem, voogd van Holland, alle land van Dreischor behalve Rippertsoord in leen.
Inv.nr. 2118 folio 29 nr. 57.
Niet met zekerheid blijkt dus, of Gerard, die zijn vader juist als heer van Egmond was opgevolgd
P. Beelaerts van Blokland, De oudere generaties van het geslacht der Heren van Egmond, in: 'De Nederlandsche Leeuw', jaargang 56, 1938, kolom 27.
, op eigen titel of als voogd van het klooster Egmond optrad, maar dat laatste lijkt ons gezien zijn benaming wel hoogst waarschijnlijk. De titel van voogd zal hij van zijn vader hebben geërfd, die voor die functie in 1213 een oorkonde had verkregen.
OHZ., I, 341.
Van een geheel andere orde was de overdracht door Willem, voogd van Egmond, Gerards vader, van eigen goed in Dreischor aan graaf Floris IV.
Inv.nr. 587 folio 8; vermeld: Kruisheer, 145.
Deze transactie vond immers plaats voor schepenen van Zierikzee. In het vorige geval moest de voogd de overdracht van het kloostergoed verzorgen.
Wij menen met deze gegevens de gehele of gedeeltelijke identificatie van Wasda met Dreischor zo aannemelijk mogelijk te hebben gemaakt. Hinderlijk blijft intussen de naamsverandering, die elke vereenzelviging hachelijk maakt, en ons gebrek aan kennis van de vroegere natuurlijke gesteldheid van het terrein. Het verontrust ons minder dan Koch dat koning Lotharius ten tijde van zijn schenking wellicht niet in staat was Dreischor met een troepenmacht te bezetten. Indien dat nodig was, zal hij die daad aan graaf Dirk hebben kunnen overlaten, in wiens graafschap Wasda volgens de tekst moest liggen. De vorst deed slechts op de gebruikelijke wijze afstand van zijn eigendom.
Een koninklijke oorkonde van de graven rest. Hiermee schonk koning Karel de Eenvoudige in 922 de kerk van Egmond met toebehoren tussen Swithardeshaga, Fortrapa en Kinnem aan graaf Dirk I.
OHZ., I, 28.
De uitgebreidheid van het toebehoren lijkt het best bepaald te worden door Lisse
De Cock, pp. 54-59.
, Vartrop op Wieringen en Kinnum op Terschelling.
Oppermann, Untersuchungen, I, p. 91.
De oostzijde werd niet aangegeven maar zal samenvallen met de grafelijke macht, hoe rekbaar ook, en aan de westzijde vormde de Noordzee een natuurlijke grens. Zo had de graaf ook schriftelijke grond voor zijn recht op het mannenklooster, dat hij hier op een onbekend tijdstip stichtte.
J. Hof, De abdij van Egmond van de aanvang tot 1573, 's-Gravenhage-Haarlem 1973, pp. 25-29.
Van zijn eigendom deed graaf Dirk VI in 1140 ten gunste van de paus afstand
OHZ, I, 120.
, hoewel daarmee geen verandering in zijn feitelijke zeggenschap over het klooster kwam.
Niet door oorkonden gestaafd maar daarom niet minder reëel is een aantal andere rechten van de graven van Holland, die van oude oorsprong lijken te zijn. In de eerste plaats bleek graaf Floris II in het jaar 1108 voogd van de abdij St. Truiden te zijn voor het goed van Aalburg.
Gosses, pp. 325-327; OHZ., I, 95.